臺灣臺中地方法院民事判決　　　　　　　　 96年度訴字第3號
原　　　告　丙○○
訴訟代理人　楊榮富　律師
複代理人　　蔣志明　律師
被　　　告　甲○○
訴訟代理人　李慶松　律師
上列當事人間分配表異議之訴事件，本院於民國96年6月20日言
詞辯論終結，判決如下：
    主      文
本院九十五年度執字第七二一號強制執行事件，於民國九十五年
十一月十七日所製作如附件所示強制執行金額計算書分配表，被
告所受分配次序二、執行費金額新臺幣貳萬捌仟元，分配次序十
、普通債權金額新臺幣柒拾肆萬壹仟玖佰玖拾捌元，均應予剔除
，不列入分配，並改分配予原告。
訴訟費用由被告負擔。
    事實及理由
一、本件原告主張：
（一）訴外人乙○○即翊軒企業社（葉鈞軒原名葉永盛，嗣先後
      於民國94年4月24日、95年1月13日更名為葉鈞軒、乙○○
      ，以下均稱乙○○）經本院92年度勞訴字第148號判決確
      定應賠償原告職業災害所生損害新臺幣（下同）2,424,
      255元，及自92年11月11日起至清償日止，按週年利率百
      分之5計算之利息，而乙○○為避免賠償原告上開損害，
      曾將其名下之不動產無償贈與其配偶田瀅瑜，以達脫產之
      目的，經原告訴請撤銷該贈與行為，經本院93年度訴字第
      1016號判決勝訴確定在案。嗣原告聲請本院以95年度執字
      第721號對於乙○○之財產為強制執行，詎被告明知其與
      乙○○夫婦間並無任何債權債務關係，竟持乙○○與其妻
      田瀅瑜於94年2月5日共同簽發內載憑票交付被告3,500,00
      0元，到期日未載之本票（下稱系爭本票），聲請本院95
      年度票字第10035號本票准許強制執行之裁定，主張乙○
      ○夫婦積欠其本金3,500,000元及利息，而聲請參與分配
      ，致執行法院就拍賣所得，於95年11月17日製作之分配表
      ，將被告主張之債權列入分配，被告受分配之部分為次序
      2之執行費金額28,000元及次序10之普通債權金額741,998
      元，原告乃就上開分配表聲明異議，主張被告所受之分配
      金額應予剔除，改分配予原告，惟被告於執行法院95年1
      2月12日分配時到場就原告之聲明異議為反對之陳述，致
      使執行法院未予更正上開分配表。爰依強制執行法第41條
      第1項之規定，提起本件分配表異議之訴。
（二）本件原告提起分配表異議之訴，係主張被告對於訴外人乙
      ○○夫婦之系爭本票債權不存在，不應列入分配，若被告
      主張其債權存在，自應由其就債權存在之事實負舉證責任
      。被告固主張訴外人乙○○夫婦於91年2月15日、91年4月
      22日及91年5月7日分別向其借款300,000元、500,000元、
      100,000元，並提出存摺交易明細為憑。惟被告於上開時
      日匯款予訴外人乙○○夫婦之客觀事實，僅能證明有金錢
      之交付，然交付金錢之原因，不一而足，自不能憑此金錢
      之交付，遽認被告與訴外人乙○○夫婦間有金錢借貸關係
      存在。被告另辯稱於91年3月5日、91年7月29日、93年7月
      20日分別以現金借予乙○○夫婦1,100,000元、1,720,000
      元、60,000元，並提出存摺之提款紀錄為證，惟取款之原
      因有可能供被告自行花費或供作他用，自不足作為其借款
      予乙○○夫婦之證據，且被告未要求訴外人乙○○夫婦書
      立借據、開立支票、本票為憑或他人在場見證之情形下，
      逕將現金1,100,000元、1,720,000元交付，乃有違常情。
      再由被告於本院95年度執字第721號95年12月12日執行調
      查筆錄稱「他們夫妻倆常為了軋票向我借錢」等語，被告
      可將借貸之款項匯入訴外人乙○○夫婦之甲存支票帳戶內
      ，亦無須以現金支付，並與被告本院審理時稱訴外人乙○
      ○夫婦係遭地下錢莊討債，而急需現金乙節，顯相矛盾，
      均不足取。再者，被告未於93年7月20日最後一次借款後
      ，隨即要求訴外人乙○○夫婦開立本票以供擔保，反於原
      告聲請強制執行後，始於94年2月5日由訴外人乙○○夫婦
      簽立系爭本票，益證被告所述借款事實，絕非屬實。縱認
      被告與訴外人乙○○夫婦間確有借款，應僅指匯款共900,
      000元部分，而不包括提領現金之部分，扣除訴外人乙○
      ○夫婦還款280, 000元，積欠款項僅餘620,000元，被告
      就系爭本票債權於超過620,000元以外部分，自不能納入
      分配，而應予剔除等語。
（三）聲明：本院95年度執字第721號強制執行事件95年11月17
      日分配表上，被告所受分配次序2、執行費金額28,000 元
      ，分配次序10、普通債權金額741,998元，均應予剔除，
      並改分配予原告。
二、被告則以：
    其與訴外人乙○○、田瀅瑜夫婦熟識，訴外人乙○○夫婦自
    91年2月15日起至93年7月20日止，向被告借款6次，除訴外
    人乙○○在93年7月14日償還280,000元，被告存入土地銀行
    大甲分行帳戶內外，其餘款項均未償還；乙○○等人向被告
    所為之每筆借款均未簽立借據或提供擔保及約定利息，亦無
    他人見證，總計積欠借款3,500,000元，分別於(1)91年2月15
    日借款300,000元，被告匯入訴外人田瀅瑜設於臺中商業銀
    行后里分行帳戶內；(2)91年3月5日借款1,100,000元，被告
    自臺中中小企業銀行大甲分行領取現款後，交付訴外人乙○
    ○夫婦；(3)91年4月22日借款500,000元，被告匯入訴外人乙
    ○○即伸晉企業社所有之臺中商業銀行后里分行帳戶內；(4)
    91年5月7日借款100,000元，被告匯入訴外人乙○○即伸晉
    企業社所有之臺中商業銀行后里分行帳戶內；(5)92年7月29
    日借款1,720,000元，被告自清水郵局領取現款後交付訴外
    人田瀅瑜；(6)93年7月20日借款60,000元，被告自土地銀行
    大甲分行帳戶內領取現款後，交付訴外人田瀅瑜。被告於93
    年間向訴外人乙○○夫婦請求還款，但覺得沒有保障，始於
    94年2月5日請求其等共同簽立系爭本票，嗣經提示而未獲付
    款，始聲請本院以95年度票字第10035號准許為強制執行，
    並聲請參與分配。原告主張被告對於系爭本票之債權不存在
    ，應由原告負舉證責任等語，資為抗辯。並聲明：原告之訴
    駁回。
三、本件經兩造整理並協議簡化爭點如下：
（一）兩造不爭執之事項（本院採為判決之基礎）：
  １、原告於94年12月30日持本院92勞訴字第148號、臺灣高等
      法院臺中分院93年度勞上字第14號民事判決暨確定證明，
      聲請強制執行訴外人乙○○所有之不動產，經本院95年度
      執字第721號損害賠償強制執行事件受理後，查封拍賣訴
      外人乙○○所有臺中縣后里鄉○○段245之33、245之39地
      號土地及其同段162、220建號等建物。
  ２、訴外人乙○○、田瀅瑜於94年2月5日共同簽發系爭本票予
      被告，經被告聲請本院以95年度票字第10035號裁定系爭
      本票內載憑票交付被告3,500,000元，及自95年3月1日起
      至清償日止按年息百分之5計算之利息，准予強制執行。
      被告於95年9月4日執前開本票准許強制執行之裁定暨確定
      證明，聲請強制執行訴外人乙○○之不動產，經本院95年
      度執字第46249號給付票款強制執行事件併本院前揭95 年
      度執字第721號損害賠償強制執行案件執行。
  ３、本院95年度執字第721號損害賠償強制執行案件拍賣訴外
      人乙○○所有前揭不動產，經原告於95年9月19 日聲明以
      4,000,000元承受而拍賣終結。嗣本院執行處作成如附件
      所示之分配表，並定於95年12月7日實行分配，原告於95
      年11月27日具狀對該分配表聲明異議，被告於95年12月12
      日該執行案件調查時表明反對原告之異議，原告於95年12
      月20日提起本件分配表異議之訴。
（二）兩造爭執之事項：
  １、被告抗辯系爭本票係訴外人乙○○、田瀅瑜妻向其借款所
      簽發用以擔保借款，原告否認被告有交付借款予訴外人乙
      ○○等人之情事，被告就此是否應負舉證之責任？
  ２、被告所舉之證據能否證明其有交付借款3,500,000元予訴
      外人乙○○、田瀅瑜？
四、本院之判斷：
（一）按債權人或債務人對於分配表所載各債權人之債權或分配
      金額有不同意者，應於分配期日一日前，向執行法院提出
      書狀，聲明異議。異議未終結者，為異議之債權人或債務
      人，得向執行法院對為反對陳述之債權人或債務人提起分
      配表異議之訴。但異議人已依同一事由就有爭執之債權先
      行提起其他訴訟者，毋庸再行起訴，執行法院應依該確定
      判決實行分配，強制執行法第39條第1項、第41條第1項分
      別定有明文。次按當事人主張有利於己之事實者，就其事
      實有舉證之責任。但法律別有規定，或依其情形顯失公平
      者，不在此限，民事訴訟法第277條亦定有明文。又確認
      法律關係不存在之訴，如被告主張其法律關係存在時，應
      由被告負舉證責任（最高法院19年上字第385號、20年上
      字第709號、42年台上字第170號判例參照）。而強制執行
      法第41條之分配表異議之訴係屬形成之訴，訴訟標的為異
      議權，若原告係以被告聲明參與分配之債權不存在為異議
      權之理由，本質上即寓含有消極確認債權不存在訴訟之性
      質，則參與分配之債權存否，乃判斷異議權有無之前提，
      亦即須先審理該債權存否後，才就異議權加以判斷，於確
      認該有爭議之債權不存在後，始為剔除該債權於分配表外
      之形成判決，是依舉證責任分配法則，應由主張該債權存
      在之被告負舉證之責。再按票據為無因證券，故票據債權
      人就其取得支票之原因，固不負證明之責任，惟執票人既
      主張票據係發票人向其借款而簽發交付，以為清償方法，
      而發票人復抗辯其未收受借款，消費借貸並未成立，則就
      借款之已交付事實，即應由執票人負舉證責任（最高法院
      73年1月10日73年度第1次民事庭會議決議參照）。本件原
      告係系爭本票發票人乙○○之前揭執行事件之執行債權人
      ，被告執系爭本票准許強制執行之裁定聲明強制執行，則
      被告自執行債務人乙○○處取得系爭本票有無對價關係，
      與原告有直接之利害關係，原告之地位等同於乙○○，茲
      原告既否認系爭本票係訴外人乙○○等人向被告借款而簽
      發，揆諸前揭說明，被告自應就有交付借款予訴外人乙○
      ○等人之事實負舉證之責。被告辯稱：票據行為為不要因
      行為，執票人不負證明關於給付原因之責任，如票據債務
      人主張執票人取得票據係無對價或以不相當對價取得，應
      由該債務人負舉證責任，此有最高法院85年度台上字第28
      6號判決可資遵循，故被告對於取得系爭本票之原因不負
      舉證責任，原告主張被告對於系爭本票之債權不存在，應
      由原告負舉證責任云云，自非可採。
（二）被告抗辯訴外人乙○○夫婦自91年2月15日起至93年7月20
      日止，向被告借款6次，總計積欠借款3,500,000元云云，
      固據其舉訴外人田瀅瑜所有之臺中商業銀行后里分行帳戶
      交易明細、乙○○所有之臺中商業銀行后里分行帳戶交易
      明細、被告所有臺中中小企業銀行大甲分行帳戶交易明細
      、被告所有清水郵局交易明細及被告所有土地銀行大甲分
      行帳戶交易明細為證（見本院卷第87至第95頁），惟查：
    １、被告在本院95年度執字第721號執行事件於95年12月12
        日調查時陳稱：乙○○他們夫妻倆常為了軋票向伊借錢
        云云，如果屬實，為求便利及保存借款之證明，被告最
        有利之方式係將借貸之款項匯入訴外人乙○○夫婦之甲
        存支票帳戶內，豈有反以現金支付，且未留下任何憑據
        之理？況被告嗣後於本院審理時改稱：乙○○夫婦係遭
        地下錢莊討債，而急需現金云云，就借款原因前後所述
        不符，尚難採信。
    ２、依被告抗辯之訴外人乙○○夫婦向其借款之情形，訴外
        人乙○○等人自91年2月15日起至93年7月20日止，向被
        告借款達6次，總計積欠借款金額達3,500,000元，其間
        除於93年7月14日由訴外人乙○○還款280,000元外，其
        餘款項均未償還，如果屬實，依一般交易之常情，在前
        債未還之情況下，被告豈有一再出借款項，且借款金額
        累計高達3,500,000元之理？
    ３、被告抗辯訴外人乙○○、田瀅瑜91年2月15日起至93年7
        月20日止，向其借款6次，每次向其借款均未簽立借據
        ，未提供擔保，亦未約定利息，交付借款更未簽立收據
        ，至94年12月30日原告聲請強制執行訴外人乙○○前揭
        不動產後，始於94年2月5日由訴外人乙○○夫婦簽立系
        爭本票，嚴重違反一般民間私人間借賃款項之常情。
    ４、被告所提出之訴外人田瀅瑜所有之臺中商業銀行后里分
        行帳戶交易明細、乙○○所有之臺中商業銀行后里分行
        帳戶交易明細（見本院卷第88、90、91頁），固堪認被
        告抗辯其於91年2月15日匯款300,000元至訴外人田瀅瑜
        設於臺中商業銀行后里分行帳戶內、於91年4月22日匯
        款500,000元至訴外人乙○○即伸晉企業社所有之臺中
        商業銀行后里分行帳戶內、於91年5月7日匯款100,000
        元至訴外人乙○○即伸晉企業社所有之臺中商業銀行后
        里分行帳戶內等情為真實，惟該匯款是否即為系爭本票
        所擔保之借款？或有其他用途？嗣後有無全部清償（被
        告抗辯其間除於93年7月14日由訴外人乙○○還款280,
        000元外，其餘款項均未償還）？並無其他證據可供審
        酌（訴外人乙○○、田瀅瑜經通知未到），尚難信為真
        實。至於被告所提出之其所有之臺中中小企業銀行大甲
        分行帳戶交易明細、被告所有清水郵局交易明細及被告
        所有土地銀行大甲分行帳戶交易明細為證（見本院卷第
        87至第95頁），至多僅能證明被告有於92年7月29日在
        清水郵局提款1,720, 000元、於93年7月20日自土地銀
        行大甲分行提款60,000元，尚難證明被告提出款項後，
        有出借予訴外人乙○○、田瀅瑜之情事。
（三）綜上所述，本件被告所舉之證據無法證明其有交付3,500,
      000元借款予訴外人乙○○、田瀅瑜之事實，難認其等之
      間有3,500,000元之消費借貸契約存在，從而訴外人乙○
      ○、田瀅瑜簽發用以擔保該債權之系爭本票債權亦難謂存
      在，被告前揭抗辯，不足採信。系爭本票債權既不存在，
      被告自不得持該本票裁定聲請強制執行訴外人乙○○之財
      產，亦不得受分配。又該執行事件之債權人除兩造之外，
      並無其他執行債權人，故被告不得持該本票裁定受分配之
      結果，該執行案款自應分配予原告。綜上所述，原告訴請
      判決本院95年度執字第721號強制執行事件，於民國95 年
      11月17日所製作如附件所示強制執行金額計算書分配表，
      被告所受分配次序2、執行費金額28,000元、分配次序10
      、普通債權金額741,998元，均應予剔除，不列入分配，
      改分配予原告，核屬有據，應予准許。
五、訴訟費用負擔之依據：民事訴訟法第78條。
中　　華　　民　　國　　96　　年　　6 　　月　　29　　日
                  民事第一庭  法　官　黃渙文
正本係照原本作成
如對本判決上訴，須於判決送達後20日內向本院提出上訴狀。
中　　華　　民　　國　　96　　年　　6 　　月　　29　　日
                              書記官
